臺灣桃園地方法院刑事判決　　　　　　　100年度訴字第265號
公　訴　人　臺灣桃園地方法院檢察署檢察官
被　　　告　宋源國
選任辯護人　王唯鳳律師
　　　　　　鄧敏雄律師
上列被告因殺人未遂案件，經檢察官提起公訴（99年度偵字第23
325 號），本院判決如下：
    主  文
宋源國殺人未遂，處有期徒刑伍年肆月。扣案之菜刀壹把沒收。
    事  實
一、宋源國原在桃園縣楊梅市○○路863巷8弄10號之西德企業有
    限公司（下稱西德公司）任職，後因工作表現不佳，而於民
    國99年5 月中旬遭西德公司負責人馮輝青辭退。宋源國自認
    平常工作期間常遭西德公司經理李明華刁難，並將離職原因
    歸咎於李明華從中挑撥，因此懷恨在心。99年7 月19日上午
    8 時許，宋源國攜帶菜刀1 把，騎乘車牌號碼不詳之機車抵
    達西德公司尋仇，宋源國快步進入西德公司1 樓內，將預藏
    之菜刀置於背後腰際間，走向李明華，其明知尖銳刀器砍殺
    人體重要部位有危及生命之虞，竟仍基於殺人之犯意，取出
    預藏之菜刀持以向李明華頸部砍殺第一刀，惟因過於緊張誤
    將菜刀刀背當作刀鋒，宋源國乃又承前殺人犯意，接續以該
    菜刀刀鋒向李明華頭部砍殺第二刀，嗣經西德公司員工黎榮
    祥及吳文龍見狀，乃手持鋁板阻擋宋源國繼續對李明華砍殺
    ，李明華並伺機乘亂負傷往工廠大門外逃離，宋源國乃騎乘
    該機車追趕，此時馮輝青見狀即手持鋁棒追趕宋源國，後因
    李明華受有腦震盪無意識喪失、臉部、頭皮及頸部之挫傷及
    其他頭部開放性傷口等傷害，跑離一段路後不支倒地，宋源
    國騎乘機車追趕至李明華附近後手持菜刀，尚未及出手砍殺
    李明華之際，即遭隨後追趕到之馮輝青以手持鋁棒擊落菜刀
    ，宋源國於菜刀遭擊落後，隨即逃離現場。後李明華經送醫
    急救倖免於死。嗣於99年7 月19日上午11時2 分許，為警循
    線查獲，並扣得宋源國所有供犯罪所用之菜刀1 把。
二、案經李明華告訴及桃園縣政府警察局楊梅分局報告臺灣桃園
    地方法院檢察署檢察官偵查起訴。
    理  由
一、按被告以外之人於審判外之言詞或書面陳述，除法律有規定
    者外，不得作為證據；又被告以外之人於審判外之陳述，雖
    不符刑事訴訟法第一百五十九條之一至之四之規定，然經當
    事人於審判程序同意作為證據，法院審酌該言詞陳述或書面
    陳述作成時之情況，認為適當者，亦得為證據。當事人、代
    理人或辯護人於法院調查證據時，知有第一百五十九條第一
    項不得為證據之情形，而未於言詞辯論終結前聲明異議者，
    視為有前項之同意，刑事訴訟法第159 條第1 項、第159 條
    之5 分別定有明文。本判決所引用之各項證據資料（詳後引
    證據）之證據能力，檢察官、被告及辯護人均表示無意見或
    有證據能力（見本院審訴字卷第26頁、本院訴字卷第66頁背
    面至第68頁），而未於言詞辯論終結前聲明異議，本院認前
    開證據資料作成時之情況，並無任何違法取證之不當情形，
    以之作為證據使用係屬適當，自具有證據能力，而得採為認
    定事實之基礎。
二、訊據被告宋源國雖坦承有於99年7 月19日上午8 時許騎乘機
    車前往西德公司，持扣案菜刀1 把攻擊告訴人李明華之事實
    ，惟矢口否認有何殺人犯意，辯稱：菜刀是因為工作需要，
    伊用菜刀將鐵板敲開，因為鐵板很重，所以才從家裡帶來，
    已經放在公司一樓模具部桌子底下很久了。伊只有揮一刀砍
    告訴人肩膀靠近脖子部位，且只想用刀背修理告訴人，係因
    緊張才用到刀鋒。伊不知道告訴人頭部傷勢何來。伊沒有騎
    機車追殺告訴人。伊機車發動時，證人黎榮祥一直拉著伊機
    車。告訴人倒地時，伊大喊「人都已經倒地了，你們還不趕
    快去救人」。之後證人馮輝青叫證人黎榮祥不要再拉了，伊
    即駕車逃離現場。伊無法同時騎車又持刀。菜刀是伊自己丟
    掉的。伊若有意殺害告訴人，4 、5 個人也擋不住，且告訴
    人傷勢不會如此輕微云云。經查：
  (一)證人即西德公司負責人馮輝青於偵查中結證稱：因為被告失
    常，會常常亂罵人，且很大聲，伊認為被告有吸毒，但3 至
    5 天又正常了。有一次工作很趕，被告的狀況又來了，造成
    物品無法如期出貨，伊個人判斷被告應該有吸毒，才決定開
    除他，被告係於99年5 月中旬離職等語（見偵卷第50至51頁
    ），核與其於本院審理時結證稱：被告是在99年5 月份被伊
    開除的，原因是伊認為被告有吸毒，伊付被告薪水，但是被
    告做的公司不能用，因為被告吸毒會影響產品的品質還有進
    度，所以伊將被告開除等語（見本院訴字卷第65頁背面）相
    符，則被告確係因工作表現不佳，而遭西德公司負責人馮輝
    青於99年5 月間開除，即堪認定。又被告於警詢中供稱：因
    為李明華害伊沒工作，又在伊工作期間刻意刁難，所以伊才
    會一時氣憤持菜刀砍傷他等語（見偵卷第5 頁），核與其於
    偵查中供稱：經理李明華強迫伊離職，工作上常刁難伊，並
    告訴伊叫伊不要不信邪，他可以叫伊離職，伊猜是李明華暗
    中搞鬼，強迫伊離職的等語（見偵卷第56至57頁），及於本
    院審理時供稱：伊認為伊離職是李明華從中挑撥，李明華要
    負連帶責任，所以伊要去修理李明華等語相符（見本院訴字
    卷第68頁背面），則被告確係因其主觀上認為其遭馮輝青開
    除，係因告訴人從中挑撥所致，因而懷恨在心，方為
    本件犯行，亦堪認定。
  (二)證人即西德公司員工黎榮祥於偵查中結證稱：伊看到被告從
    後背抽出1 把菜刀，往告訴人頸部砍第一刀，可能當時被告
    過於緊張，將刀背當作刀鋒，所以是刀背砍到頸部，第二刀
    就直接砍向告訴人的頭部，告訴人也沒有擋到等語（見偵卷
    第41頁），核與證人即西德公司員工吳文龍於偵查中結證稱
    ：伊看被告持刀，第一刀砍向告訴人脖子，第二刀直接砍向
    告訴人頭部等語（見偵卷第43頁），及證人黎榮祥於本院審
    理時結證稱：伊看到被告砍李明華的第一刀是砍左邊頸部，
    第一刀沒有流血，第二刀是砍頭上微微偏一邊，這一刀流很
    多血，是用刀鋒的地方砍，在工廠裡砍了二刀，一刀沒有出
    血，另一刀砍頭有流血等語（見本院訴字卷第37、38頁），
    證人吳文龍於本院審理時結證稱：伊看到被告拿菜刀砍向李
    明華頸部，然後第二刀砍頭部等語（見本院訴字卷第59頁）
    相符，復與天晟醫院99年10月14日天晟社服字第099101401
    號函說明第二點記載，告訴人到院時頭部傷口一處，頸部有
    挫傷（見偵卷第30頁）及天晟醫院診字第990719331 號診斷
    證明書記載告訴人受有腦震盪無意識喪失，臉、頭皮及頸挫
    傷與其他頭部開放性傷口之傷害（見偵卷第15頁）互核一致
    ，則被告係砍殺告訴人二刀，第一刀使用刀背砍在頸部，第
    二刀使用刀鋒砍在頭部，亦堪認定。被告辯稱僅砍一刀云云
    ，顯與事實不符，不足採信。
  (三)證人黎榮祥於警詢中證稱：被告右手放置背後，進入公司看
    見經理李明華時，就快步衝上去並將預先藏於身後之菜刀1
    把朝經理之頸部砍去，…伊見狀不對，趕緊隨手撿起旁邊之
    鋁板朝被告頭部敲打，…經理即向公司外面跑去，被告看見
    也持刀追去，老闆看見後就撿起鋁條緊跟被告後，趁勢將被
    告手中之菜刀打落，被告當下手中已無兇器，就回頭騎機車
    往馬路方向逃逸等語（見偵卷第12至13頁），核與告訴人於
    偵查中結證稱：同事要伊趕快往外面跑，之後被告又騎他的
    機車繼續追伊，被告追到伊後，繼續朝伊頭部以刀子攻擊，
    伊拼命閃等語（見偵卷第34頁），及證人吳文龍於偵查中結
    證稱：黎榮祥拿鋁板擋住被告去路，不讓被告再砍告訴人，
    後來告訴人往外跑，被告發現之後也想追出去，伊與黎榮祥
    就用鋁板擋住被告去路，被告見告訴人往工廠大門走時，也
    往告訴人的地方追過去，後來被告騎機車追出去，感覺是被
    告緊追告訴人不放。…等伊出去之後，發現老闆在擋被告的
    刀子等語（見偵卷第43頁），證人馮輝青於本院審理時結證
    稱：被告那時候騎機車去追李明華，到了李明華倒地的位置
    ，當時被告手上還拿著刀子，伊就一直拿鋁棒打被告的手，
    被告手持的刀子就掉下來，然後被告就騎機車逃跑了。伊追
    到被告時，被告剛好停下來，被告是自己選擇要停在李明華
    倒地的位置旁邊等語（見本院卷第64至65頁）相符。且證人
    黎榮祥於本院審理時結證稱：伊從頭到尾沒有碰到被告的機
    車過等語（見本院訴字卷第40頁背面）。足認被告遭證人黎
    榮祥、吳文龍持鋁條強力阻擋後，仍不放棄，並繼續持刀追
    殺告訴人，且騎乘機車尾隨至告訴人倒地處停放後持刀欲砍
    殺告訴人，後遭馮輝青以鋁棒擊落所持菜刀後方逃逸。被告
    辯稱菜刀係自行丟棄，欲騎乘機車逃跑遭黎榮祥拉住云云，
    皆與事實不符，委無足採。又被告騎乘機車時可將菜刀置於
    腳踏墊，非必然須以一手持刀一手駕車之方式進行，故被告
    於抵達告訴人倒地處後再持刀欲攻擊告訴人，亦無何與常理
    相違之處。
  (四)證人馮輝青於本院審理時結證稱：在被告任職時，伊沒有看
    到被告攜帶過作案菜刀，也沒有看到被告曾經把菜刀放在公
    司一樓模具部等語（見本院訴字卷第65頁），核與證人吳文
    龍結證稱：被告在西德公司服務4 、5 年，工作位置都是在
    公司二樓生產單位，沒有在一樓模具部待過，也不可能將隨
    身物品暫放在一樓模具部，一樓模具部只有模具部的員工進
    出而已，被告是二樓的生產單位，不會到一樓的模具部，也
    不會將他的隨身物品放在一樓的模具部內等語（見本院卷第
    62 頁 背面至第63頁）相符，且與前開證人黎榮祥證述告訴
    人抵達西德公司後，係直接由背後取出菜刀持以攻擊告訴人
    互核一致。又被告辯稱以菜刀敲開鐵板，除可能毀損貨物破
    壞鐵板在其上留下刀痕外，亦與機械化作業之現代生產模式
    不符，顯有悖常情。是作案菜刀應係被告於案發當日攜至西
    德公司，並非早已置放於該公司一樓模具部，亦堪認定。
  (五)證人黎榮祥於本院審理時結證稱：整個過程伊沒有聽到「請
    你們趕快去救李明華」等語（見本院訴字卷第39頁背面），
    核與證人吳文龍結證稱：伊沒有聽到被告有講「人都已經躺
    在那邊了，你們還不趕快去救人，還一直打我。」等語（見
    本院訴字卷第63頁），及馮輝青結證稱：伊沒有聽到被告有
    講「人已經倒地了，趕快去救他」等語（見本院訴字卷第64
    頁背面）均屬相符。則被告辯稱曾大喊「人都已經倒地了，
    你們還不趕快去救人」云云，顯係事後為求脫罪，臨訟捏造
    之詞，與事實不符，無從據為有利被告之認定。
  (六)被告雖辯稱無殺人犯意，惟按刑法上殺人未遂罪與傷害罪之
    區別，本視行為人有無殺人之故意為斷，被害人所受之傷害
    程度，固不能據為認定有無殺人故意之唯一標準，但被害人
    之受傷狀況與認定行為人之下手情形有關，於審究行為人之
    犯意方面，仍不失為重要參考資料（最高法院98年台上字第
    5614號、第5822號判決、18年上字第1309號、17年上字第
    718 號判例意旨參照），是加害人主觀上有無殺人犯意，應
    就一切證據詳查審認，舉凡犯罪動機、案發情境、兇器種類
    、行兇過程、傷害部位、傷痕多寡、傷勢輕重、受傷處是否
    為致命部位及犯後態度等一切情狀，俱應本於經驗及論理法
    則，綜合判斷而為認定之標準。本案被告持以犯案之菜刀，
    係金屬材質、質地堅硬、銳利之物，又頭部係人體極重要且
    脆弱之部位，內有主管一切知覺、記憶之大腦及人體呼吸、
    心血管中樞之延腦等重要器官，如以堅硬、銳利之器物朝被
    害人之頭部猛烈毆擊，將有極大可能導致大量內出血而使他
    人發生死亡之結果，另頸部周圍有大動脈，若遭銳器砍傷，
    極可能因失血過多而致命，凡此均為一般具有正常智識之人
    所能知悉，而被告於本院審理中始終應答自如，其智識能力
    當與一般常人無異，其對前開情形自無從諉為不知，是被告
    主觀上對於持質地堅硬之銳器毆擊人體重要部位將會導致死
    亡之結果，自屬明知。且被告於案發當日係攜帶作案菜刀抵
    達西德公司，業經本院認定如前，足見其早有殺人預謀，並
    非臨時起意。又於遭逢證人等先後頑強堅決之阻擋抵抗後，
    仍執意繼續追殺告訴人，甚至於告訴人因失血過多休克失去
    意識無力逃亡抵抗後，仍駕車接近並停放於告訴人暈厥處，
    並持刀作勢欲砍殺告訴人，僅因證人馮輝青強力抵擋擊落作
    案菜刀，方使告訴人倖免於難。由其預謀作案，犯案所使用
    之器具為堅硬銳利之菜刀，所攻擊之部位為頭部、頸部等身
    體重要部位，遭遇頑強抵擋後仍持續攻擊不輟，甚至於告訴
    人失去意識後仍欲繼續持刀砍殺等情綜合以觀，其殺人犯意
    實已飛躍表動，灼然甚明。縱告訴人之傷勢並未致命且未經
    醫院發布病危通知，然此乃因證人等強烈抵抗之結果，方使
    被告之殺人犯行可能致生之告訴人死亡結果因障礙而未遂，
    洵不能單以此即認被告係基於傷害而非殺人故意為本案犯行
    ，而置前開客觀證據於不顧。是被告辯稱其僅欲教訓告訴人
    ，並無殺人故意云云，亦與事實不符，難以採信。
  (七)綜上所述，被告確係基於殺人故意砍殺告訴人，僅因遭逢證
    人等強烈抵抗，告訴人方得倖免於難。被告上開所辯，均顯
    屬事後畏罪卸責之詞，與事實不符，自難採信。本件事證明
    確，被告上開殺人未遂犯行，洵堪認定，應予依法論科。
三、被告宋源國雖已著手殺害告訴人李明華行為之實行，惟未生
    告訴人死亡之結果，其犯罪尚屬未遂，是核被告宋源國所為
    ，係犯刑法第271 條第2 項、第1 項之殺人未遂罪。被告先
    後砍殺告訴人二刀及騎機車追殺告訴人之舉動，在時間及空
    間上均具有密切之連接性，且係侵害同一法益，無非係欲達
    到一殺人行為之接續動作，在主觀上顯係基於一貫之犯意，
    為接續犯，屬實質上之一罪，應僅論以一罪。被告已著手殺
    人行為之實行，惟未生告訴人死亡之結果，為未遂犯，應依
    刑法第25條第2 項之規定，按既遂犯之刑度減輕其刑。爰審
    酌被告僅因誤認離職係因告訴人挑撥所致，一時氣憤，竟基
    於殺人之犯意，持刀朝告訴人頸部、頭部各砍一刀，造成告
    訴人傷勢非輕，犯後矢口否認犯行，飾詞狡辯，態度不佳，
    迄未與告訴人達成和解，兼衡被告之素行、犯罪之手段、所
    生之危害、智識程度等一切情狀，量處如主文所示之刑。至
    扣案之菜刀1 把，係被告所有供本案犯罪所用之物，業據被
    告供陳在卷（見本院訴字卷第67頁背面），應依刑法第38條
    第1 項第2 款之規定，宣告沒收。
據上論斷，應依刑事訴訟法第299 條第1 項前段，刑法第271 條
第2 項、第1 項、第25條第2 項、第38條第1 項第2 款，判決如
主文。
本案經檢察官蔡佩玲到庭執行職務。
中    華    民    國   100    年    11    月    9     日
                  刑事第九庭  審判長法  官  吳為平
                                    法  官  黃俊華
                                    法  官  王筆毅
以上正本證明與原本無異。
如不服本判決，應於判決送達後10日內，向本院提出上訴狀。
                                    書記官  高  平
中    華    民    國   100    年    11    月    9     日